【裁判字號】    95,上易,80
【裁判日期】    950912
【裁判案由】    返還出資
【裁判全文】
臺灣高等法院民事判決                  95年度上易字第80號
上  訴  人  乙○○
訴訟代理人  林清漢律師
複代  理人  李宏文律師
被上  訴人  丙○○
                      111號5樓
上列當事人間請求返還出資事件，上訴人對於中華民國94年11月
15日臺灣臺北地方法院94年度訴字第411號第一審判決提起上訴
，本院於95年8月29日言詞辯論終結，判決如下：
    主      文
原判決關於駁回上訴人後開第二項之訴，及該部分假執行之聲請
，暨訴訟費用除確定部分外，均廢棄。
被上訴人應給付上訴人新台幣壹佰萬元，及自民國九十四年一月
二十日起至清償日止，按週年利率百分之五計算之利息。
第一、二審訴訟費用除確定部分外，由被上訴人負擔。
    事實及理由
一、上訴人主張：本件被上訴人向其陳稱其擁有集風式風力發電
    方法與設備相關技術發明，而於92年6月23日取得我國得第1
    72561號發明專利（以下簡稱發明專利），並於西元2003年3
    月24日通過聯合國專利合作條約組織PCT（PATEND COOPERAT
    ION TREEATY）審查，有重大商業價值，上訴人遂於93年5月
    26日與被上訴人訂立技術投資合約書（以下簡稱系爭合約書
    ）。而被上訴人於訂定系爭約時，並同意於93年6月初提出
    在台設立公司之申請，並預計在93年6月底到7月初完成公司
    設立，並開始進行風力發電產品的營運，以及於93年6月間
    要召開現有投資者的股東大會，討論公司組織章程及營運等
    事項。上訴人業於93年6月1日匯款新台幣（下同）1,000,00
    0元出資予被上訴人，然被上訴人並未依約履行，上訴人始
    知受騙，乃於同年7月9日以林口中湖頭郵局000000-0第62號
    存證信函通知被上訴人解除系爭契約，並請求返還出資1,00
    0,000元，惟被上訴人仍置之不理，爰依民法第259條第1款
    、第2款之規定，請求被上訴人返還上訴人1,000,000元之出
    資，及自93年6月2日起至清償日止，按週年利率百分之五計
    算之利息等語。原審判決上訴人敗訴，上訴人不服提起上訴
    ，聲明：(一)原判決關於駁回後開第二項之訴部分廢棄。(二)被
    上訴人應給付上訴人1,000,000元，及自起訴狀繕本送達翌
    日即94年1月20日起至清償日止，按週年利率百分之五計算
    之利息。
二、被上訴人則以：上訴人於93年4月間得知被上訴人擁有集風
    式風力發電的方法與設備，具有重大之商業價值，遂透過訴
    外人高嘉宏與被上訴人會面，爭取被上訴人的授權，俾可在
    一定的地區內經銷或代理相關商品。然因被上訴人表示目前
    前開技術尚在實驗階段，可達到技術公開以及商品化之程度
    所需時間尚不一定，且如上訴人有意願取得代理或經銷的預
    約，亦應提出準備市場行銷計畫書供被上訴人參考，並給付
    一定金額的權利金始得與被上訴人簽訂經銷或代理預約。但
    因上訴人事後思及前揭技術商品化之時間無法確定，且未能
    給付被上訴人要求之權利預約金，乃經被上訴人同意改以單
    純淨獲利益的方式投資上訴人的發明專利，其後兩造即於台
    灣桃園地方法院公證簽訂系爭合約書，約定上訴人給付被上
    訴人1,000,000元，被上訴人同意當前揭專利實施以後，讓
    上訴人分享被上訴人於我國所獲淨利百分之一，兩造間之關
    係應為買賣契約。惟其後上訴人又提出要求在台灣集資成立
    公司，並希望擔任公司之副總經理，並掌管各重要部門。惟
    因被上訴人認為上訴人並不瞭解風力發電市場以及專業技術
    發展情況，未具備專業經理人的條件，乃拒絕上訴人之要求
    ，詎上訴人爰杜撰被上訴人違反承諾，要求返還投資款。然
    依系爭合約書內容，兩造並無任何成立公司之協議，故上訴
    人所言並無依據等語為辯。並聲明：上訴駁回。
三、兩造不爭執之點(見本院卷第22頁反面)：
  (一)被上訴人擁有集風式風力發電方法與設備相關技術發明，且
    於92年6月23日取得我國智慧財產局之第172561號發明專利
    ，並於西元2003年3月24日通過聯合國專利合作條約組織PCT
    （PATEND COOPERATION TREEATY）審查。
  (二)兩造於93年5月26日訂有編號「TW-040526號」技術投資合約
    書（即系爭合約書）。
  (三)上訴人於93年6月1日匯款1,000,000元至被上訴人設於玉山
    銀行南京東路分行0000000000000號帳戶內，並經被上訴人
    如數收受。
  (四)上訴人於93年7月9日以林口中湖頭郵局244114之6第62號存
    證信函（以下簡稱系爭存證信函）通知被上訴人解除系爭合
    約，並請求返還前述出資1,000,000元，被上訴人並已收受
    上開存證信函。
四、上訴人主張依系爭合約，兩造約定被上訴人應於93年6月初
    在台成立公司之申請，並預計初在93年6月底7月初完成公司
    登記，並開始進行風力發電產品之經營，被上訴人同意於93
    年6月1日初召集股東會，討論公司章程及營運等事宜，詎被
    上訴人違約逾期未成立公司，屢經上訴人催告履行，被上訴
    人逾期未成立公司，上訴人乃以系爭存證信函依民法第254
    條規定解除契約等語，雖為被上訴人所否認，惟查：
  (一)依兩造於93年5月26日簽訂系爭合約書記載前言記載：「鑒
    於乙方 (按係指被上訴人)擁有『集風式風力發電的方法與
    設備』的技術發明，而該技術發明已經取得中華民國（0
    6.）第172561號發明專利。此外該項發明也已經在2003.0
    3.24通過聯合國專利合作條約組織PCT（PATENT COOPERATION
    TREATY）的國際初步審查（國際申請號PCT/CN02/00251；國
    際公開號WO02/084115）。鑒於甲方 (按係指上訴人)明瞭前
    述的技術發明具有重大的商業價值，甲方希望乙方在現今中
    華民國政府有效管轄區域（簡稱台灣地區）實施上述的技術
    發明時，能夠取得乙方所獲淨利益的壹佰分之壹。基於上述
    前提，甲方願意向乙方做技術投資，雙方透過友好協商，同
    意按照下列條款簽訂本技術投資合約書。」第1條技術投資
    金額約定：「技術投資金額甲方願意向乙方支付總額1,000,
    000元整的技術投資金額。」第2條投資受益約定：「甲方取
    得乙方在現今中華民國政府有效管轄區域（簡稱台灣地區）
    實施上述的技術發明所獲淨利益的壹佰分之壹。」暨第4條
    技術所有權約定：「乙方擁有上述發明的技術所有權以及專
    利權的全部」，足知系爭合約係約定上訴人投資被上訴人實
    施前開技術發明1,000,000元，而被上訴人給付上訴人實施
    之利益所獲之淨利百分之1，亦即被上訴人實施前揭技術俾
    獲商業上利益，而上訴人並未因交付前述資金而取得參與運
    用上開發明專利之權利，兩造間成立系爭合約之性質應係隱
    名合夥至明。上訴人主張係合夥，或被上訴人主張係買賣，
    均不足採。
  (二)又系爭合約就上訴人投資被上訴人實施發明技術即實施發明
    專利之方式雖未載明，惟依證人即同與上訴人投資被上訴人
    所有發明專利之高嘉宏證稱：「93年5月底到6月初我們有密
    集的開會，開會時有提到公司7、8月營業，6月要召開股東
    會，後來都沒有這些事。…我們談的是在臺灣成立公司，六
    月召開股東會，召集股東見面，後來預計見面的那一天他打
    電話說不要來了」（見原審卷第70頁正、反面)，足證上訴
    人與證人高嘉宏投資被上訴人所營事業之方式，係要被上訴
    人以成立公司至明。被上訴人雖否認證人高嘉宏陳證，並舉
    證人即原臺灣桃園地方法院公證處公證人甲○○，惟依甲○
    ○陳證：「這份合約書是我認證的，在上面簽名的人（丙○
    ○、乙○○）都有到場。…認證只是認證『簽名』及『蓋
    章』，只要內容沒有違背法律，合約內容不在我們認證範圍
    之內，若有其他口頭約定，就不是我們所要瞭解」（見本院
    卷第34頁反面)，是被上訴人所舉證人甲○○並不能否定上
    訴人與被上訴人就投資發明技術有成立公司之約定，徵諸上
    訴人以系爭存證信函記載被上訴人承諾在台設立公司正式開
    始營運，召開股東大會等（見原審卷第12頁)，而被上訴人
    於收受該存證信函後竟沉默未予回應，此經被上訴人自認在
    卷（見本院卷第41頁反面)，倘被上訴人未曾承諾在台設立
    公司以為實施發明專利之方式，依一般常情，被上訴人於收
    受前開存證信函後，理應回應澄清，詎被上訴人竟沉默以對
    ，足證被上訴人確有承諾在台設立公司以為實施發明專利之
    方式。被上訴人雖抗辯稱因該存證信函記載內容非實，且其
    已在國外及國內均設有公司，故未回應上訴人云云。惟兩造
    合作投資合約重在互信，倘上訴人於存證信函記載被上訴人
    承諾成立公司不實，上訴人理應將其正確實施發明專利方式
    召告上訴人及已在國外或國內設立公司，以徵取上訴人信任
    ，詎被上訴人竟消極不予回應，其抗辯該存證信函記載不實
    云云，殊難採信。參酌被上訴人於收受上訴人投資金1,000,
    000元後，究如何實施發明專利，被上訴人僅泛稱「實施專
    利有很多種方法，有租賃、授權或由本人自己去實施專利」
    ，甚且本院詢之被上訴人現究如何實施發明技術，被上訴人
    亦未  能詳述陳明，此有該筆錄附卷可稽（見本院卷第23頁
    、第29頁)，益證上訴人主張兩造約定以設立公司為實施發
    明專利之方式，應可採信。
  (三)本件被上訴人既承諾於93年6月成立公司以為實施發明專利
    方式，被上訴人遲延未依約履行，上訴人乃於93年7月6日以
    存證信函催告被上訴人於一週內以書面函復說明，否則解除
    契約，有93年7月9日林口中湖郵局第62號存證信函乙件附卷
    可稽（見原審卷第8頁至第12頁）。被上訴人於收受該存證
    信函既未於一週內以書面函復說明，亦未完成公司之設立，
    則上訴人依民法第254條規定解除契約意思表示所附停止條
    件既已成就，上訴人主張本件契約已解除，應可採信。本件
    系爭合約既經上訴人解除，上訴人依民法第259條第1款規定
    請求被上訴人返還投資款1,000,000元，應予准許。
六、綜上所述，上訴人主張被上訴人已承諾成立公司實施發明專
    利，嗣被上訴人未依約設立公司，上訴人已限期催告，被上
    訴人逾期未履行，上訴人已解除系爭合約，應可採信，被上
    訴人抗辯稱其未承諾成立公司云云，不足為採。則上訴人依
    民法第259條第1款規定請求被上訴人返還1,000,000元，及
    自起訴狀繕本送達翌日即94年1月20日起至清償日止，按週
    年利率百分之五計算法定遲延利息，為有理由，應予准許。
    原審就上開應准許部分為上訴人敗訴判決，尚有未洽。上訴
    意旨指摘原判決此部分不當，求予廢棄改判為有理由。爰由
    本院予以廢棄改判，如主文第二項所示。
七、本件事證已明，兩造其餘攻擊防禦方法及未經援用之證據，
    經本院審酌後，核與本件之結論，不生影響，爰不一一贅述
    ，附此敘明。
八、據上論結，本件上訴為有理由，依民事訴訟法第450條、第
    78條，判決如主文。
中    華    民    國    95    年    9    月    12    日
                    民事第十一庭
                        審判長法  官  鄭雅萍
                              法  官  林恩山
                              法  官  蘇芹英
正本係照原本作成。
不得上訴。
中    華    民    國    95    年    9     月    12    日
                              書記官  林初枝


司法院資訊處製作；財團法人民間司法改革基金會備份。
